臺灣高等法院高雄分院刑事判決　　　　99年度選上訴字第21號
上　訴　人　臺灣澎湖地方法院檢察署檢察官
被　　　告　吳龍滿
選任辯護人　吳建勳律師
　　　　　　梁宗憲律師
上列上訴人因被告違反公職人員選舉罷免法等案件，不服臺灣澎
湖地方法院99年度選訴字第5 號中華民國99年7 月30日第一審判
決（起訴案號：臺灣澎湖地方法院檢察署98年度選偵字第27號）
，提起上訴，本院判決如下：
    主  文
上訴駁回。
    理  由
壹、公訴意旨略以：被告吳龍滿（下稱被告）為使其姊夫即案外
    宋國進，於民國98年12月5 日所舉行之澎湖縣第17屆第3 選
    區縣議員選舉中順利當選，擬尋求旅居在臺灣地區而設籍在
    澎湖縣白沙鄉之選民支持，乃於民國98年10月下旬某日，前
    往陳鄭淑迦（涉犯投票受賄罪部分業經檢察官為職權不起訴
    處分確定）位於高雄市前鎮區○○○街495 號5 樓住處拜訪
    ，要求陳鄭淑迦返鄉投票支持宋國進，為避免代訂機票遭檢
    警查獲，乃要求陳鄭淑迦先自行購買機票，並表示「機票錢
    等回澎湖以後再處理」，以此提供機票費用之方式賄選，要
    求陳鄭淑迦返回澎湖投票支持宋國進。陳鄭淑迦因可獲得免
    費之機票補助，乃同意返回澎湖投票，並委由不知情之女兒
    陳金鳳代訂98年12月5 日自高雄至澎湖之機票，嗣陳鄭淑迦
    因98年12月3 日遭檢警人員通知到案說明，且因孫子接受心
    導管手術，而未於98年12月5 日返回澎湖投票。因認被告吳
    龍滿涉犯公職人員選舉罷免法第99條第1 項對於有投票權之
    人行求期約或交付賄賂或其他不正利益，而約其投票權為一
    定之行使罪嫌，或同條第2 項預備犯罪嫌云云。
貳、按犯罪事實應依證據認定，無證據不得認定犯罪事實；不能
    證明被告犯罪者，應諭知無罪之判決，刑事訴訟法第154 條
    第2 項、第301 條第1 項分別定有明文。又事實之認定，應
    憑證據，如未能發現相當證據，或證據不足以證明，自不能
    以推測或擬制之方法，為裁判基礎；且認定不利於被告之事
    實須依積極證據，苟積極證據不足為不利於被告事實之認定
    時，即應為有利於被告之認定；另認定犯罪事實所憑之證據
    ，雖不以直接證據為限，間接證據亦包括在內，然而無論直
    接證據或間接證據，其為訴訟上之證明，須於通常一般之人
    均不致有所懷疑，而得確信其為真實之程度者，始得據為有
    罪之認定，倘其證明尚未達到此一程度，而有合理之懷疑存
    在而無從使事實審法院得有罪之確信時，即應由法院為諭知
    被告無罪之判決（最高法院40年度台上字第86號、30年度上
    字第816 號、76年度台上字第4986號判例意旨參照）。又刑
    事訴訟法第161 條已於91年2 月8 日修正公布，其第1 項規
    定：檢察官就被告犯罪事實，應負舉證責任，並指出證明之
    方法。因此，檢察官對於起訴之犯罪事實，應負提出證據及
    說服之實質舉證責任。倘其所提出之證據，不足為被告有罪
    之積極證明，或其指出證明之方法，無從說服法院以形成被
    告有罪之心證，基於無罪推定之原則，自應為被告無罪判決
    之諭知（最高法院92年台上字第128 號判例意旨參照）。
參、證據能力方面：
一、證人陳鄭淑迦於警詢中所為之陳述有證據能力：
  (一)按被告以外之人於審判外之言詞或書面陳述，除法律有規定
    外，不得作為證據；被告以外之人於檢察事務官、司法警察
    官或司法警察調查中所為之陳述，與審判中不符時，其先前
    之陳述具有較可信之特別情況，且為證明犯罪事實存否所必
    要，得為證據，刑事訴訟法第159 條第1 項、第159 條之2
    分別定有明文。是以被告以外之人於審判外之言詞或書面，
    即屬傳聞證據，因有悖法院直接審理及言詞審理之精神，妨
    礙當事人之反對詰問權，影響程序正義之實現，除法律別有
    規定外，原則上不具證據能力。又刑事訴訟法第159 條之2
    所謂「前後陳述不符」之要件，應就前後階段之陳述進行整
    體判斷，以決定其間是否具有實質性差異，而所謂「較可信
    之特別情況」，亦應就前後陳述時之各種外部情況進行比較
    ，以資決定何者外部情況具有可信性，若陳述係在特別可信
    之情況下所為，則虛偽陳述之危險性不高，雖係審判外陳述
    ，或未經被告反對詰問，仍得承認其有證據能力。就外部情
    況之認定，例如時間之間隔、是否為有意識之迴避、有無受
    外力干擾或事後串謀、以及警詢所作時之筆錄記載是否完整
    、是否出於自由意識陳述等情。法院應斟酌上列因素綜合判
    斷，細究陳述人問答態度、表情與舉動之變化，以查是否具
    較可信之特別情況，合先敘明。
  (二)證人陳鄭淑迦針對「被告是否要求伊先自行購買機票，並表
    示機票錢等回澎湖以後再處理，以此提供機票費用之方式賄
    選，要求伊返回澎湖投票支持宋國進」乙節，於警詢為肯定
    之陳述，然於原審審理中則為否定之陳述，是證人陳鄭淑迦
    於警詢及原審審理時之供述即有前後陳述不符之情。經查，
    證人陳鄭淑迦於警詢時之證述，依其記載內容，係採取一問
    一答方式，且上開證人於警詢時之供述較接近案發時點，記
    憶應較為清晰，憑信性較高，而當時未直接面對被告，證人
    陳鄭淑迦當時心理較為篤定，壓力較小，較有可能據實陳述
    ；且在偵查及本院審理中，證人陳鄭淑迦均未對檢察官及法
    官表示警詢係遭受不正方法訊問或非出於其自由意志而為供
    述，益徵其於警詢之陳述應具有任意性。故本院認證人陳鄭
    淑迦於警詢中之陳述，基於發見真實之需求，且為證明犯罪
    事實之存否為有必要。本院斟酌上開供述證據之取得過程並
    無瑕疵，且與本案待證事實間具有相當之關聯性，以之為本
    案證據尚無不當，是揆諸前揭說明，證人陳鄭淑迦於警詢之
    陳述，本院認符合刑事訴訟法第159 條之2 之情形而有證據
    能力。至證人陳鄭淑迦於原審審理中具結後所為之陳述，當
    然亦有證據能力，自不待言。
二、證人陳鄭淑迦於偵查中所為之陳述有證據能力：
  (一)按被告以外之人於偵查中向檢察官所為陳述，除顯有不可信
    之情況者外，得為證據；刑事訴訟法第159 條之1 第2 項定
    有明文。偵查中對被告以外之人所為之偵查筆錄，或被告以
    外之人向檢察官所提之書面陳述，性質上均屬傳聞證據。惟
    現階段刑事訴訟法規定檢察官代表國家偵查犯罪、實施公訴
    ，依法其有訊問被告、證人及鑑定人之權，證人、鑑定人且
    須具結，而實務運作時，檢察官偵查中向被告以外之人所取
    得之陳述，原則上均能遵守法律規定，不致違法取供，其可
    信度極高。被告以外之人前於偵查中已具結而為證述，除反
    對該項供述得具有證據能力之一方，已釋明「顯有不可信之
    情況」之理由外，不宜即遽指該證人於偵查中之陳述不具證
    據能力。
  (二)證人陳鄭淑迦於98年12月3 日及99年1 月14日偵查中，經檢
    察官以證人之身分具結而為陳述，而被告及其辯護人，並未
    提及檢察官在偵訊時有何不法取供之情形，亦未釋明上開供
    述有何顯不可信之情況，依前述說明，證人陳鄭淑迦於98年
    12月3 日及99年1 月14日偵查中所為之陳述自具有證據能力
    。
三、本案其餘傳聞證據之證據能力：
    按傳聞法則之重要理論依據，在於傳聞證據未經當事人之反
    對詰問予以核實，乃予排斥，惟若當事人已放棄對原供述人
    之反對詰問權，於法院審判時表明同意該等傳聞證據可作為
    證據，基於證據資料愈豐富，愈有助於真實發現之理念，並
    貫徹刑事訴訟法修法加重當事人進行主義之精神，確認當事
    人對於證據能力有處分權之制度，傳聞證據經當事人同意作
    為證據，法院認為適當者，亦得為證據。另當事人於調查證
    據時，對於傳聞證據表示「沒有意見」、「對於證據調查無
    意見」，而未於言詞辯論終結前聲明異議，應視為已有將該
    等傳聞證據採為證據之同意，此刑事訴訟法第159 條之5 定
    有明文。檢察官、被告及辯護人於本院準備程序及審判期日
    ，已表示對於全案卷證其餘傳聞證據之證據能力均無意見，
    且同意作為本案之證據（見本院卷第27、89頁），依刑事訴
    訟法第159 條之5 之規定，檢察官、被告及辯護人已同意本
    案其餘傳聞證據均有證據能力，本院斟酌該等證據並非非法
    取得，亦無證明力明顯過低之情形，是該等證據，均得採為
    證據。
肆、實體部分：
一、檢察官認被告涉犯公職人員選舉罷免法第99條第1 項或第2
    項罪嫌，係以(1)證人陳鄭淑迦於警詢及偵查中之證述；(2)證
    人陳金鳳於警詢及偵查中之證述；(3)立榮航空公司網路訂位
    購票服務確認通知、復興航空公司網路訂位回函；(4)臺灣高
    等法院被告前案紀錄表，資為論罪之依據。訊據被告堅決否
    認有檢察官起訴之公職人員選舉罷免法第99條第1 項或第2
    項之犯罪事實，辯稱：案發當日伊有去拜訪陳鄭淑迦，當時
    只有陳鄭淑迦一人在家，伊僅向陳鄭淑迦請託支持縣長候選
    人王乾發，伊未要求陳鄭淑迦支持宋國進，也未向陳鄭淑迦
    提及機票錢等回澎湖後再處理等語。經查：
  (一)經本院當庭勘驗證人陳鄭淑迦98年12月3 日及99年1 月14日
    偵訊錄影（音）光碟結果，內容略如98年12月3 日及99年1
    月14日偵訊筆錄所載，且檢察官訊問過程態度平和，並無威
    脅、利誘不法取供之情形，此有本院99年12月7 日勘驗筆錄
    在卷可稽（見本院卷第49至65頁），合先敘明。
  (二)證人陳鄭淑迦針對「被告是否要求伊先自行購買機票，並表
    示機票錢等回澎湖以後再處理，以此提供機票費用之方式賄
    選，要求伊返回澎湖投票支持宋國進」乙節，於警詢、偵查
    及原審所為之證述內容，茲析述如次：
  1.於98年12月3 日警詢時證稱：被告去我家找我，談年底澎湖
    縣白沙鄉縣議員選舉的事，被告叫我自己先買機票返鄉投票
    ，並要我投給宋國進，我買機票的錢，被告有說我回來澎湖
    投票時再說，被告是叫我先出機票錢買機票回來澎湖，被告
    會拿機票錢給我的意思等語（見警卷第10至11頁）。
  2.於98年12月3 日偵訊時證稱：被告要求我返回澎湖投票支持
    宋國進，並要求我先行自訂機票回澎湖，機票錢等我回來後
    再處理等語等語（見選他卷第45至47頁）。
  3.於99年1 月14日偵訊時證稱：我猜想被告是要我支持宋國進
    ，因為他與宋國進是親戚關係，我心裡想說被告會補貼機票
    錢等語（見選偵卷第20頁）。
  4.於99年7 月16日原審審理時證稱：「（問：那次去拜訪，被
    告有無叫你支持宋國進？）無」、「（問：提示98年12月3
    日偵訊筆錄，檢察官反覆訊問你，你均回答被告該次拜訪你
    ，要你支持宋國進，有無此事？）被告沒有這麼說，我當時
    被5 、6 個人問的頭有點暈，希望趕快結束訊問」、「（問
    ：請求提示98年12月3 日偵訊筆錄，你當時說因為被告拜託
    你投給宋國進，而且表示機票自己先訂，回來再處理，你還
    說不知道宋國進選什麼，但因為吳龍滿這樣說，你會投票給
    宋國進，而且你也說回來再處理的意思是補貼機票錢，有何
    意見？）那是我自己這樣想」、「（問：那你的意思是吳龍
    滿有說要你機票先訂回來再處理嗎？）沒有，那是我自己想
    的」、「（問：你的意思是吳龍滿什麼都沒有跟你說，完全
    是你自己幻想吳龍滿要叫你支持宋國進，要叫你先訂機票，
    機票錢等回來後再與你處理？）是」等語（見原審卷第78至
    80頁）。
  (三)證人陳鄭淑迦於警詢及98年12月3 日偵訊時，雖均證稱：被
    告要求我返回澎湖投票支持宋國進，並要求我先行自訂機票
    回澎湖，機票錢等我回來後再處理等語。惟嗣於99年1 月14
    日偵訊及99年7 月16日原審審理時，均改稱：我猜想被告是
    要我支持宋國進，因為他與宋國進是親戚關係，我心裡想說
    被告會補貼機票錢等語。足認證人陳鄭淑迦前後證述內容並
    不一致，且其於警詢及98年12月3 日偵訊時所稱「被告要求
    我返回澎湖投票支持宋國進，並要求我先行自訂機票回澎湖
    ，機票錢等我回來後再處理」等語，究係出自被告之口，抑
    或證人陳鄭淑迦自行揣測，並過度解讀被告到訪之用意所為
    之供述，即非無疑。
  (四)檢察官所舉之其他證據即(1)證人陳金鳳於警詢及偵查中之證
    述；(2)立榮航空公司網路訂位購票服務確認通知、復興航空
    公司網路訂位回函，均僅能證明證人陳鄭淑迦有委託其女陳
    金鳳代訂98年12月5 日自高雄前往澎湖及98年12月6 日由澎
    湖返回高雄之機票之事實，惟尚不得據此推認「被告是否要
    求證人陳鄭淑迦先自行購買機票，並表示機票錢等回澎湖以
    後再處理，以此提供機票費用之方式賄選，要求證人陳鄭淑
    迦返回澎湖投票支持宋國進」之事實，是上開證據自不得執
    為不利於被告之認定。
  (五)被告前雖曾於91年間，因修正前公職人員選舉罷免法第90條
    之1 第1 項之投票行賄罪，經臺灣高雄地方法院以91年度訴
    字第1341號判處有期徒刑5 月，褫奪公權2 年確定；復於97
    年間，因修正前公職人員選舉罷免法第90條之1 第1 項之投
    票行賄罪，經本院以97年度選上更(二)字第11號判處有期徒刑
    1 年，褫奪公權4 年，減為有期徒刑6 月，褫奪公權2 年確
    定，此有臺灣高等法院被告前案紀錄表1 份在卷可稽。然此
    僅係被告之前案紀錄，尚不得執此被告之前案紀錄，進而推
    認被告有本件檢察官起訴之投票行賄或預備犯行。
  (六)按公職人員選舉罷免法第99條之投票行賄罪，乃刑法第144
    條投票行賄罪之特別法，以對於有投票權之人，行求、期約
    或交付賄賂或其他不正利益，而約其不行使投票權或為一定
    之行使者，為構成要件。又因收受賄賂之有投票權人，刑法
    第143 條亦設有投票受賄罪之處罰規定，二者乃必要共犯中
    之對向犯，以彼此之間相互對立之意思，業經合致而成立犯
    罪。又按被告或共犯之自白，不得作為有罪判決之唯一證據
    ，仍應調查其他必要之證據，以察其是否與事實相符，刑事
    訴訟法第156 條第2 項定有明文。刑事訴訟法第156 條第2
    項規定，共犯之自白，不得作為有罪判決之唯一證據，仍應
    調查其他必要之證據，以察其是否與事實相符。立法目的乃
    欲以補強證據擔保自白之真實性，亦即以補強證據之存在，
    藉之限制自白在證據上之價值。而所謂補強證據，則指除該
    自白本身外，其他足資以證明自白之犯罪事實確具有相當程
    度真實性之證據而言。雖其所補強者，非以事實之全部為必
    要，但亦須因補強證據與自白之相互利用，而足使犯罪事實
    獲得確信者，始足當之（最高法院74年度台覆字第10號判例
    意旨參照）。本件檢察官所舉之證據，除證人即對向共犯陳
    鄭淑迦於警詢及98年12月3 日偵訊之陳述，證稱：被告要求
    伊返回澎湖投票支持宋國進，並要求伊先行自訂機票回澎湖
    ，機票錢等伊回來後再處理等語，顯係不利於被告之證據外
    ，其餘所舉證據即(1)證人陳金鳳於警詢及偵查中之證述；(2)
    立榮航空公司網路訂位購票服務確認通知、復興航空公司網
    路訂位回函；(3)臺灣高等法院被告前案紀錄表，均不足執為
    不利於被告之認定，已如上述。而證人即對向共犯陳鄭淑迦
    於99年1 月14日偵訊及99年7 月16日原審審理時，業已改稱
    ：我猜想被告是要我支持宋國進，因為他與宋國進是親戚關
    係，我心裡想說被告會補貼機票錢等語，亦如上述，足認證
    人即對向共犯陳鄭淑迦前後證述內容並不一致，則其警詢及
    98年12月3 日偵訊之陳述是否屬實，即有可疑。除此之外，
    查無其他補強證據足以擔保證人即對向共犯陳鄭淑迦警詢及
    98年12月3 日偵訊自白之真實性，衡諸前揭法條規定及最高
    法院判例意旨，自不得僅執證人即對向共犯陳鄭淑迦警詢及
    98年12月3 日偵訊之自白證述，遽以認定被告有本件檢察官
    起訴之投票行賄或預備犯行。
二、綜上所述，檢察官認被告涉嫌前揭犯行所憑之證據，尚未達
    於通常一般之人均不致有所懷疑，而得確信其為真實之程度
    ，依刑事訴訟制度「倘有懷疑，即從被告之利益為解釋」、
    「被告應被推定為無罪」之證據法則，即難據以為不利於被
    告之認定。此外，本院依卷內現存全部證據資料，復查無其
    他證據足資認定被告確有檢察官所起訴之犯行，即屬不能證
    明被告犯罪，揆諸前開說明，自應為被告無罪之諭知。
伍、原審因而認被告犯罪無法證明，而為無罪之諭知，認事用法
    並無違誤。檢察官上訴意旨，猶執前詞，指摘原判決不當，
    為無理由，應予駁回。
據上論結，應依刑事訴訟法第368 條，判決如主文。
本案經檢察官陳國全到庭執行職務。
中    華    民    國    100   年    2     月    25    日
                  刑事第十一庭  審判長法  官  翁慶珍
                                      法  官  石家禎
                                      法  官  孫啟強
以上正本證明與原本無異。
被告不得上訴。
檢察官如不服本判決應於收受本判決後10日內向本院提出上訴書
狀，其未敘述上訴理由者，並得於提起上訴後10日內向本院補提
理由書狀（均須按他造當事人之人數附繕本）「切勿逕送上級法
院」。
中    華    民    國   100    年    2     月    25    日
                                      書記官  劉鴻瑛